【裁判字號】    92,上訴,762
【裁判日期】    920902
【裁判案由】    違反貪污治罪條例
【裁判全文】
臺灣高等法院臺南分院刑事判決              九十二年度上訴字第七六二號    Ｇ
      上  訴  人
      即  被  告  己  ○  ○
      指定辯護人  本院公設辯護人  丙  ○  ○
右上訴人因違反貪污治罪條例案件，不服臺灣台南地方法院九十一年度訴字第一三二
三號中華民國九十二年六月五日第一審判決（起訴案號：臺灣台南地方法院檢察署九
十一年度偵字第一二二八五號），提起上訴，本院判決如左：
      主      文
原判決撤銷。
己○○依據法令從事公務之人員，連續侵占公有財物，處有期徒刑貳年拾月，褫奪公
權肆年。
      事      實
一、己○○於民國八十七年六月至九十年十月期間（原審及公訴書均誤載為九十一年
    ），擔任臺南縣佳里鎮公所所屬佳里果菜市場股份有限公司（以下簡稱佳里果菜
    市場）經理，負責該市場之管理、營運及向承租攤販收取租金等業務，為依據法
    令從事公務之人員。明知向攤販所收取之租金及冷凍費為公有財物，詎其竟意圖
    為自己不法之所有，並基於概括之犯意，分別於九十年一月及九十年七月、八月
    、九月間，先後向如附表所示該果菜市場攤販甲○○、丁○○、乙○○、戊○○
    、王振華、周清振等人，收取如附表所示之攤位租金及冷凍費，未依規定期限繳
    入公庫，而侵占入己，用於填補其私人投資餐廳之虧損，總計侵占金額為新台幣
    （下同）三十二萬二千八百元。嗣於九十年十月間因案發而自行辭職，並由其父
    黃家馨於九十一年二月十八日代為清償上開侵占之公款。
二、案經法務部調查局臺南縣調查站移送臺灣臺南地方法院檢察署檢察官偵查起訴。
      理      由
一、訊之上訴人即被告己○○固坦承有於右揭時地挪用如附表所示佳里果菜市場攤販
    所繳攤位租金及冷凍費之事實，惟矢口否認有侵占公有財物之犯行，辯稱：我本
    身並非公務人員，我將如附表所示向佳里果菜市場攤販收取的攤位租金及冷凍費
    ，拿去彌補我個人投資餐廳的虧損，挪用前我係向攤販說要向他們借錢，如果他
    們沒有錢按月繳攤位租金或冷凍費時，就由我以所欠之債務來抵償租金，所以未
    將收取的款項交付果菜市場。不過可能我講的不清楚，這些攤販也沒有同意將該
    款項借給我支用，後來我無力填補所挪用的款項。但本案事發之後，我父親已於
    九十一年二月幫我把挪用的款項償還給佳里果菜市場。又我是臺南縣調查站調查
    本案時，主動前去說明，應符合自首減刑的規定等語。
二、經查：
  (一)按佳里果菜巿場攤販租金給付方式有三種：一是固定攤販以月繳方式繳納租金，
    有的是月初繳，有的是月底繳；另一種是承租場地使用冷凍庫，則加收冷凍費，
    冷凍費之收費標準依承租場地面積及設置位置而有不同；第三種則是臨時攤販以
    日繳方式收取清潔費，收完當天結繳到公庫等情，業經被告於調查站訊問時供述
    明確，並經證人即佳里果菜巿場僱員王榮瑞證述無訛（調查卷第七頁至第九頁）
    ，足徵上情屬實。
  (二)其次，被告承認將如附表所示佳里果菜市場攤販乙○○等所繳付之租金及冷凍費
    挪供己用之事實，業據證人甲○○在臺南縣調查站證稱：我承租的攤位於九十年
    間租金為每日五百二十五元，每個月以二十八日計算，共為一萬四千元，另每月
    支付冷凍費一千八百元，按規定是由果菜市場經理每日向攤販收取，但為方便起
    見，經理按月向攤販收取租金。己○○一次向我收取七個月的租金及冷凍費，並
    以他私人名義開立收據讓我收執，他有無將該款項繳入佳里鎮○○○○○道等語
    （調查卷第十頁至第十一頁）；證人即佳里果菜市場攤販丁○○在臺南縣調查站
    證稱：我的攤位每月租金四千元，冷凍費每月二千五百元，九十年八月間，己○○一次向我收取八個月份的市場攤位租金及冷凍費，共五萬二千元，他並開立我
    已繳納九十年八月起至九十一年三月止的八個月份市場攤位租金及冷凍費的收據
    給我，不知道他為什麼收錢卻未入帳等語（見調查卷十二頁至第十三頁）；證人
    即佳里果菜市場攤販乙○○在臺南縣調查站證稱：我在佳里果市場所承租的攤位
    ，每月需繳租金一萬四千七百元及冷凍費二千五百元，九十年八月、九月、十月
    及同年九月、十月的冷凍費，這些款項總共四萬九千一百元，我確實有交給市場
    的經理己○○，己○○並開立佳里果菜市場的收據給我收執，事過半年後，該市
    場的收費員王榮瑞又重複向我催收前揭三個月的租金及二個月的冷凍費，我才知
    己○○侵占向我收取的款項等語（調查卷第十四頁至第十五頁）。證人即佳里果
    菜市場攤販戊○○在臺南縣調查站證稱：我在佳里果菜市場所承租的攤位，每月
    需付租金三千元及冷凍費二千五百元，九十年八月至同年十一月止，共四個月的
    租金及三個月的冷凍費，確實已由該市場經理己○○按時向我收取，並開立佳里
    果菜市場的收據給我收執，後來該市場收費員王榮瑞又重複向我催收前開月份的
    租金及冷凍費，我才知道己○○將該款項侵占入己等語（調查卷第十六頁）。證
    人即佳里果菜市場攤販王振華在臺南縣調查站證稱：我在佳里果菜市場擺攤販賣
    薑，每月需付租金三千五百元及冷凍費一千元，九十年九月及十月的租金及冷凍
    費我太太朱香琴均有按時繳納，但不確定是己○○或王榮瑞來收取租金的等語（
    調查卷第十八頁）。證人即佳里果菜市場攤販周清振在臺南縣調查站證稱：我在
    佳里果菜市場擺攤販販賣早餐，每月需付租金八千元，九十年一月份租金我確實
    有交付給該市場經理己○○，後來該市場收費員王榮瑞又來向我催收該月租金，
    我才知道己○○侵占我所繳的款項等語（調查卷第二十一頁）。且渠等於本院調
    查時亦到庭為相同之證詞（本院卷第三十五頁至第四十頁）。綜稽上開被告供詞
    ，核與上揭證人甲○○、丁○○、戊○○、王振華、乙○○證述確曾繳付租金及
    冷凍費予被告的情節相符，是其自白應係實在。
  (三)又證人即佳里果菜市場收費員王榮瑞在臺南縣調查站證稱：佳里果菜市場日收租
    金的攤位約二十餘人，每日一百元至六百元不等，係按日收繳，月收攤位約有七
    十餘攤，每攤每月三千至一萬四千七百元不等，需於每月底收繳完成，我於九十
    年一月一日前僅負責磅秤及日收攤位租金的工作，但從該日起接任月收攤位租金
    的工作後，即有攤販甲○○、丁○○、戊○○、王振華、乙○○等多位月繳攤販
    每月費用由己○○代收代繳，直到同年五月間，該攤販即有遲延未繳租金的情形
    ，我直接找該些攤販，才知他們每月應繳納的租金及冷凍費，早已被己○○預先
    收走並侵吞私用，經我多次向己○○催討，一開始拖延一、二個月有補繳給我，
    到同年八月間，己○○無能力補繳所侵占的款項，事情爆發後，己○○於同年十
    月間離職。又經我向所有固定位全面清查發現，己○○侵占的租金及冷凍費有甲○○的十三萬零二百元、丁○○四萬九千五百元、乙○○四萬九千一百元、戊○○一萬九千五百元、王振華九千元及周清振八千元，計有二十六萬五千三百元，
    另己○○向十三位月繳攤販收取九十年一月份月租金共五萬七千五百元，亦予侵
    占私用等語（調查卷七至九頁）。益見被告確有挪用如附表所示攤販繳納之租金
    及冷凍費之情事，此外，復有佳里果菜市場九十年及九十一年度（一月至十二月
    ）固定攤位收入明細表、九十年及九十一年度冷凍庫收入各一份附卷（調查卷第
    二十四頁至第三十一頁）可稽。及被告收取租金及冷凍費後交予乙○○、周清振
    、陳素華之佳里果菜市場收據共六紙、被告簽發予陳漢仕用以證明收取租及冷凍
    費之本票一紙及被告所書寫九十年一月至五月份收取戊○○等攤販之租金及冷凍
    費明細六紙在卷（調查卷第三十三頁至第三十四頁）足資佐參。另證人即被告父
    親黃家馨在臺南縣調查站證稱：約於九十一年二月間，我兒子己○○任職佳里果
    菜市場的同事來到我家，告訴我己○○侵占佳里果菜市場租金及冷凍費，要己○○出面處理，我才知道此事，並基於係己○○父親的立場，代為清償侵占款。該
    市場新任經理黃友通先找我核算己○○所侵占市場租金及冷凍費，告訴我己○○
    共侵占三十二萬二千八百元，我即向女兒黃秀惠借三十二萬元，加上我自己的錢
    湊足應清償數額，通知黃友通到我家來收取該款項等語（調查卷第五頁）。則被
    告侵占上該款項，事發後由其父親黃家馨代為償還佳里果菜市場乙節，亦甚明確
    。
  (四)另按下列為鄉、鎮、市公所自治事項：關於事業之經營及管理事項如下：第一項
    －鄉（鎮市）公用及公營事業，地方制度法第二十條第八款定有明文。查「佳里
    果菜市場股份有限公司」係由臺南縣佳里鎮公所依據農產品市場交易法及公司法
    之規定設立，並獨資經營，而被告己○○係該公所聘任擔任該公司之經理，並經
    層報臺南縣政府以業務員兼代理主任同意備查，有臺南縣佳里鎮公所九十二年二
    月十八日所農第○九二○○一六○○號函存卷可佐，則該果菜市場即屬佳里鎮公
    所經營之公營事業，被告既係執行臺南縣佳里鎮公所自治事項中之公營事業之人
    員，即係依法令從事公務之人員，要無疑義。
  (五)次按最高法院曾就國營事業中油公司所屬員工之身份關係著有判決，闡明「中油
    公司為公營事業機關，服務於公營事業機關之人員，亦為依據法令從事公務之人
    員。上訴人為中油公司所屬加油站站長，因職務上關係而持有中油公司營業收入
    之油款，該油款自屬公有財物，上訴人變易持有為所有之意思，予以侵占入己，
    自應負依據法令從事公務之人員，侵占公有財物罪責。至於中油公司與顧客之間
    買賣汽油，雖屬私經濟行為，但與上訴人為依據法令從事公務之人員，侵占公有
    財物，係屬二事，不能謂中油公司與顧客之間為私經濟行為，因而變更上訴人與
    中油公司間之關係」，有該院八十七年度台上字第一○一六號判決可資參照。本
    件佳里鎮公所設立之佳里果菜市場股份有限公司所營事業為：經營果菜批發市
    場前項有關事業之經營及投資（詳該公司章程第二條，原審卷第二十頁），佳
    里果菜市場股份有限公司為公營事業，已如前述，則該公司章程所定之事業，即
    屬佳里鎮公所依照前揭地方制度法規定所稱之自治事項之一，被告經理該公司之
    相關業務，即係執行公務之行為，洵屬明灼。又該公司既以經營果菜批發市場為
    主要事業，出租市場攤位之租金，為該公司主要收入，被告將所收取屬公有財物
    之租金及冷凍費，挪為己用，主觀上具有不法所有之意圖，亦甚明顯。至於佳里
    果菜市場與攤販間租賃市場攤位，雖係私經濟行為，惟揆諸上引說明，此與被告
    為依據法令從事公務之人員，將職務所收取之租金及冷凍費之公有財物，侵占入
    己，係屬二事，尚難執此阻卸侵占公有財物之罪責甚明。
  (六)至被告辯稱：本件事發之後，我父親已於九十一年二月幫我把挪用的款項償還給
    佳里果菜市場，我是在檢調還未發現本案前，主動前去說明，應符合自首減刑的
    規定等語。按自首係以對於未發覺之罪投案而受裁判為要件，如案已發覺，則被
    告縱有投案陳述自己犯罪之事實，亦祇可謂自白，不能認為自首，有最高法院二
    十六年上字第四八四號判例可參。本件案發經過，經原審向承辦單位即法務部調
    查局臺南縣調查站查詢，據該調查站函稱：「（一）己○○涉嫌貪瀆乙案本站於
    九十一年一月十一日正式受理，並於同日報本局廉政處立案。（二）於九十一年
    一月十五日、九十一年二月十九日發函向臺南縣佳里鎮公所調閱相關卷證資料，
    並於九十一年六月二十四日向相關人員王榮瑞查證，復於九十一年七月二十四日
    向乙○○、周清振、王振華、丁○○、戊○○、甲○○等人查證。（三）己○○
    於九十一年八月二十四日由其父黃家馨陪同主動到本站接受詢問。」有該調查站
    九十二年三月二十四日調勵肅字第○九二六七八○一八七○號函在卷可憑（原審
    卷第二十五頁）。可見偵辦本案之臺南縣調查站於九十一年一月十一日已知悉被
    告上開犯情並著手調查，時間在被告父親黃家馨代償被告所侵占之公款之前，而
    被告係於九十一年八月二十四日始由其父親黃家馨陪同到臺南縣調查站接受詢問
    ，是時其犯情已為臺南縣調查站發覺，參諸上引判例意旨，被告縱有主動投案陳
    述自己犯罪之事實，亦祇可謂自白，不能認為自首。
  (七)再者，被告雖稱：其向攤販收取租金及冷凍費時，曾向攤販說他們繳納的租金及
    冷凍費先借其支用，不過攤販並未同意將該款項借其支用，其主觀上係先向攤販
    借用，俟租金屆期後再行以債務抵償，沒有不法所有的意圖云云，然證人王榮瑞
    於調查站訊問時亦證稱：因己○○除侵占應繳公庫款項外，另有向攤販舉債借款
    ，所以是借款還是侵占，我是以己○○有無開立佳里果菜巿場收繳租金之收據給
    攤販做為核算依據，攤販若能提出己○○開立之收據我才認定是己○○侵占不予
    追繳，若無法提出收據，我則認定為私人借貸，仍向攤販追繳所欠租金及冷凍費
    等語（調查卷第八頁），是以苟若被告所辯伊係向各攤販戶借款情節為真，焉何
    簽立果菜巿場租金收據予如附表所示攤販戶收執？何況其既未徵得繳納租金及冷
    凍費的攤販同意，率爾將所收取經管的款項挪用予填補私人投資廳餐之虧損，主
    觀上有不法所有之意圖，客觀上復有易持有為所有之行為，自已符合侵占公有財
    物罪之構成要件，所辯無非臨訟畏罪卸責之詞，委難採信。
  (八)綜上所述，參互印證，被告自白部分核與事實相符，其所辯暫時挪用非侵占及自
    首云云，不足採信，本件事證明確，其侵占職務持有公用財物之犯行，堪以認定
    。
二、被告係依法令從事公務之人員，侵占公有財物，所為係犯貪污治罪條例第四條第
    一項第一款之侵占公有財物罪。被告先後多次侵占公有財物之犯行，時間緊接，
    犯罪構成要件相同，顯係基於概括之犯意反覆為之，應依連續犯之規定論以一罪
    ，並加重其刑（無期徒刑部分不得加重）。被告於犯罪經有偵查權之臺南縣調查
    站發覺後，於該調查站及檢察官偵查中及本院審理時均自白有挪用所收取攤販租
    金及冷凍費之犯行，並由其父親黃家馨主動繳交回補所侵占之財物，有上引調查
    筆錄可稽，爰依貪污治罪條例第八條第二項前段之規定減輕其刑。又被告因一時
    貪念而致犯罪，犯後已坦承犯行深表悔悟，而且所得財物非鉅，並已如數繳還，
    犯罪情狀非無可憫，科以法定低度刑尚嫌過重，爰依刑法第五十九條之規定遞予
    減輕其刑，並依法先加後減。
三、原審以被告罪證明確，因予論罪科刑，固非無見；惟查（一）原審判決主文宣告
    褫奪公權期間為四年，理由卻明三年，顯有矛盾。（二）貪污治罪條例第四條
    第一項之罪最重本刑為無期徒刑，無期徒刑不得加重，刑法第六十五條第一項定
    有明文，原審未察，併予加重，亦有未洽。被告上訴意旨，否認犯罪，指摘原判
    決不當，固無可取。然原判決既有前揭可議之處，自屬無可維持，應由本院將原
    判決撤銷改判。爰審酌被告品行及智識程度，併其身為公務人員不知廉節自取，
    竟多次侵吞公有財物私用，時間甚長，所得非微，嚴重敗壞公務員清廉節操及國
    家法紀，惟被告雖一時貪昧誤觸法網，犯後已償還全部侵占款項，顯見尚知所悔
    悟等一切情狀，量處如主文第二項所示之刑，並依貪污治罪條例第十七條之規定
    ，宣告褫奪公權四年，以資懲儆。另被告侵占公有財物之款項共三十二萬二千八
    百元，業已由被告父親黃家馨全部繳還，爰不諭知追繳犯罪所得財物，附此明
    。
據上論斷，應依刑事訴訟法第三百六十九條第一項前段、第三百六十四條、第二百九
十九條第一項前段，貪污治罪條例第二條前段、第四條第一項第一款、第八條第二項
前段、第十七條，刑法第十一條前段、第五十六條、第五十九條、第三十七條第二項
，判決如主文。
本案經檢察官吳忠賢到庭執行職務。
中    華    民    國      九十二      年      九      月      二        日
                                  臺灣高等法院臺南分院刑事第五庭
                                      審判長法官  楊    明    章
                                            法官  顏    基    典
                                            法官  沈    揚    仁
右正本證明與原本無異。
如不服本判決，應於判決送達後十日內向本院提出上訴狀，其未敘述理由者並應於提
出上訴狀後十日內向本院補提理由書（應附繕本)。
                                      法院書記官  李    梅    菊
中    華    民    國      九十二      年      九      月      三      日
附錄本案論罪科刑法條全文：
貪污治罪條例第四條
有下列行為之一者，處無期徒刑或十年以上有期徒刑，得併科新台幣一億元以下罰金
：
一、竊取或侵占公用或公有器材、財物者。
二、藉勢或藉端勒索、勒徵、強占或強募財物者。
三、建築或經辦公用工程或購辦公用器材、物品，浮報價額、數量、收取回扣或有其
    他舞幣情事者。
四、以公用運輸工具裝運違禁物品或漏稅物品者。
五、對於違背職務之行為，要求、期約或收受賄賂或其他不正利益者。
前項第一款至第四款之未遂犯罰之。
附表：
┌────────────────────────────────────
│          佳  里  鎮  公  所  公  營  果  菜  市  場  經  理  己  ○  ○
├──┬───┬────────────────────────────┬
│    │      │            侵  占  租  金  金  額                      │
│編號│被侵占├─────────┬───┬──────┬───────┼
│    │人姓名│  侵 占 月 份     │月  數│每 月 租 金 │    小  計    │
├──┼───┼─────────┼───┼──────┼───────┼
│    │      │九十年八、九、十  │      │            │              │
│一  │甲○○│、十一、十二月    │八    │一四，七００│一一七，六００│
│    │      │九十一年一、二、  │      │            │              │
│    │      │三月              │      │            │              │
├──┼───┼─────────┼───┼──────┼───────┼
│    │      │九十年八、九、十  │      │            │              │
│二  │丁○○│、十一、十二月    │八    │  四，０００│  三二，０００│
│    │      │九十一年一、二、  │      │            │              │
│    │      │三月              │      │            │              │
├──┼───┼─────────┼───┼──────┼───────┼
│    │      │                  │      │            │              │
│三  │乙○○│九十年八、九、十月│三    │一四，七００│  四四，一００│
│  │      │                  │      │            │              │
├──┼───┼─────────┼───┼──────┼───────┼
│    │      │九十年八、九、十  │      │            │              │
│四  │戊○○│、十一月          │四    │  三，０００│  一二，０００│
│    │      │                  │      │            │              │
├──┼───┼─────────┼───┼──────┼───────┼
│    │      │九十年一月        │一    │  四，五００│    四，五００│
│五  │王振華│九十年九、十月    │二    │  三，五００│    七，０００│
│    │      │                  │      │            │              │
├──┼───┼─────────┼───┼──────┼───────┼
│    │      │                  │      │            │              │
│六  │周清振│九十年一月、十月  │二    │  八，０００│  一六，０００│
│    │      │                  │      │            │              │
├──┼───┼─────────┼───┼──────┼───────┼
│    │      │                  │      │            │              │
│七  │張淑卿│九十年一月        │一    │  四，五００│    四，五００│
│    │      │                  │      │            │              │
├──┼───┼─────────┼───┼──────┼───────┼
│    │      │                  │      │            │              │
│八  │黃秀霞│九十年一月        │一    │  三，五００│    三，五００│
│    │      │                  │      │            │              │
├──┼───┼─────────┼───┼──────┼───────┼
│    │      │                  │      │            │              │
│九  │黃鳳娥│九十年一月        │一    │  三，０００│    三，０００│
│    │      │                  │      │            │              │
├──┼───┼─────────┼───┼──────┼───────┼
│    │      │                  │      │            │              │
│十  │陳其哲│九十年一月        │一    │  四，五００│    四，五００│
│    │      │                  │      │            │              │
├──┼───┼─────────┼───┼──────┼───────┼
│    │      │                  │      │            │              │
│十一│林春敏│九十年一月        │一    │  三，０００│    三，０００│
│    │      │                  │      │            │              │
├──┼───┼─────────┼───┼──────┼───────┼
│    │      │                  │      │            │              │
│十二│楊麗蓉│九十年一月        │一    │  四，五００│    四，五００│
│    │      │                  │      │            │              │
├──┼───┼─────────┼───┼──────┼───────┼
│十三│顏丁才│九十年一月        │一    │  四，五００│    四，五００│
│    │      │                  │      │            │              │
├──┼───┼─────────┼───┼──────┼───────┼
│十四│林坤炎│九十年一月        │一    │  四，五００│    四，五００│
│    │      │                  │      │            │              │
├──┼───┼─────────┼───┼──────┼───────┼
│十五│王錦緞│九十年一月        │一    │  四，０００│    四，０００│
│    │      │                  │      │            │              │
├──┼───┼─────────┼───┼──────┼───────┼
│十六│謝誌祥│九十年一月        │一    │  六，０００│    六，０００│
│    │      │                  │      │            │              │
├──┼───┼─────────┼───┼──────┼───────┼
│十七│阿  娟│九十年一月        │一    │  三，０００│    三，０００│
│    │      │                  │      │            │              │
├──┴───┴─────────┴───┴──────┴───────┴
│
└────────────────────────────────────


司法院資訊處製作；財團法人民間司法改革基金會備份。
